臺灣高等法院高雄分院民事判決
109年度重上字第48號
上  訴  人  鈺銘金屬實業有限公司

法定代理人  吳裕民  

訴訟代理人  黃雍清  
            李嘉苓律師
複  代理人  陳惠妤律師
被  上訴人  陸軍第四地區支援指揮部

法定代理人  陳益志  
訴訟代理人  蘇韋守  
            施慧賢  
            何建中  
            楊竣傑  
            蔡於易  
            杜鴻州  
上列當事人間請求給付違約金事件，上訴人對於中華民國108年1
2月31日臺灣橋頭地方法院106年度訴字第537號第一審判決提起
上訴，並為訴之追加，本院於111年10月5日言詞辯論終結，判決
如下：
    主       文
原判決除確定部分外，關於駁回上訴人後開第二項之訴部分，及
該部分假執行之聲請，暨訴訟費用（除確定部分外）之裁判均廢
棄。
被上訴人應再給付上訴人新臺幣壹佰貳拾貳萬貳仟伍佰陸拾貳元
，及其中新臺幣捌拾捌萬陸仟玖佰元自本判決確定翌日起至清償
日止，按年息百分之五計算之利息；其餘新臺幣參拾參萬伍仟陸
佰陸拾貳元自民國一○六年五月十一日起至清償日止，按年息百
分之五計算之利息。
其餘上訴駁回。
追加之訴及假執行之聲請均駁回。
第一（除確定部分外）、二審及追加之訴之訴訟費用，由被上訴
人負擔五分之一，其餘由上訴人負擔。
本判決所命給付部分，於上訴人以新臺幣肆拾萬元供擔保後得假
執行，惟被上訴人如以新臺幣壹佰貳拾貳萬貳仟伍佰陸拾貳元預
供擔保，得免為假執行。
    事實及理由
一、被上訴人於本件訴訟繫屬法院期間，原法定代理人黃信仁變
    更為陳益志，並經陳益志具狀聲明承受訴訟，有聲明承受訴
    訟狀、國防部人事命令為憑（見本院卷㈠第333、335至337頁
    ），於法並無不合，應予准許。 
二、上訴人主張：伊於民國104年5月12日就被上訴人辦理「104-
    105年彈藥庫廢舊及不適用物資」案，與被上訴人簽立標售
    合約，雙方約定契約有效期間自104年5月12日至105年5月11
    日止，由伊先將被上訴人之廢銅類廢舊及不適用物資（下稱
    廢銅物資）予以破壞，再以單價每公斤新臺幣（下同）139.
    9元承買廢銅物資，並自被上訴人通知指定之日起，至被上
    訴人指定地點提貨（下稱系爭契約），伊已於同年6月23日
    繳納履約保證金2,731,072元予被上訴人。被上訴人嗣於104
    年5月22日、同年月26日、同年月27日、同年7月29日、同年
    8月31日通知伊前往現地勘估預定清運天數，並以書面說明
    破壞及提領期程，俾辦理提貨作業。詎伊得標後，發現被上
    訴人原規劃用以破壞廢銅物資之場地過小，經通知被上訴人
    改善，被上訴人在覓得較合適場地後，卻要求伊須自費在新
    場地設置監視系統及貨櫃，並將廢銅物資以太空包裝袋，嗣
    要求伊每袋銅殼在破壞前需先以吊磅實施秤重；秤重完畢後
    ，須割破太空包，將其內彈頭另外檢分，將檢分後之彈頭再
    裝進太空包內，以吊磅進行秤重（下稱系爭前置作業），待
    系爭前置作業完成後，始得進行破壞作業，而破碎後殘餘銅
    殼、爐渣及內含化學藥劑之土屑等，則要求伊須以人工分裝
    、個別吊秤秤重、記錄等，被上訴人復迭以伊未能將回收物
    資破壞至無法修復、重組使用程度，及破壞耗損程度超過5%
    為由，一再要求伊添購破壞機具、增加作業人員、車輛等設
    備，無端增加系爭契約所無之工作，片面加重伊之成本負擔
    ，使伊標得系爭契約原僅須支付費用564,264元即可取得廢
    銅物資，額外支出費用4,391,232元，依民法第227條之2第1
    項、第490條、第491條、第505條及第509條規定，被上訴人
    自應給付此部分承攬報酬或墊款4,391,232元。又被上訴人
    於招標時，未告知待提領之廢銅物資摻雜大量廢爐渣、土石
    與廢棄物，致伊履約進度驟降，每日費用成本遽增，經伊於
    104年8月3日致函被上訴人請求協商，直至105年5月11日系
    爭契約期滿，均未獲被上訴人回復。惟系爭契約期滿後，既
    無系爭契約第13條第3項約定得沒收保證金事由存在，且未
    經被上訴人依約期前終止或解除契約，依系爭契約第16條第
    1項約定，被上訴人自應返還伊履約保證金2,731,072元。合
    計被上訴人應給付7,122,304元（計算式：4,391,232+2,731
    ,072=7,122,304）等語。並聲明：㈠被上訴人應給付7,122,3
    04元及自民事答辯暨反訴起訴狀繕本送達翌日起至清償日止
    ，按年息5%計算利息。㈡願供擔保，請准宣告假執行（按上
    訴人本於同一基礎事實追加民法第227條之2第1項、第509條
    為請求權基礎，於法並無不合，應予准許）。
三、被上訴人則以：上訴人依約負有依投標須知附件三所示「彈
    藥類廢舊及不適用物資破壞規定」（下稱系爭破壞規定）執
    行破壞作業之義務，相關費用自應由上訴人負擔，伊已善盡
    協力義務，派遣大量人員，並提供吊秤等機具，協助上訴人
    篩選、秤重，當無令伊給付上訴人承攬報酬或墊付費用之理
    。又被上訴人在履約期間，僅於104年9月24日執行提領44.4
    6噸廢銅物資，其後則於104年11月9、26日發函向伊表示無
    法收購破壞後產生之銅粉（屑、渣），且因國際銅價暴跌，
    求予免除或延後履約，或終止系爭契約沒收押標金等語，惟
    伊斟酌前開事由均不符系爭契約約定之不可抗力或免除履約
    責任要件後，業於105年1月18日、同年2月1日發函促請上訴
    人依約執行提貨作業，再於同年3月2日發函催告上訴人改善
    ，並限期於同年月31日以前提領廢銅物資完畢，詎上訴人仍
    未依限辦理，伊自得依系爭契約第11條第9項約定，沒收履
    約保證金。倘經審理認為上訴人之請求為有理由，則上訴人
    因可歸責於己之事由，逾期未完成廢銅物資提領作業，依民
    法第250條及系爭契約第11條第9項約定，伊對上訴人有懲罰
    性違約金債權存在，是按系爭契約約定廢銅物資單價為每公
    斤139.9 元、上訴人未提領重量為187,217公斤，及每逾期1
    日每日計罰當次應繳總價千分之2計算懲罰性違約金3,648,4
    04元，爰執與上訴人之請求互為抵銷等語置辯（至於被上訴
    人於原審之本訴請求、上訴人之其餘反訴請求經原判決敗訴
    者，未據提起上訴而告確定，不另贅述）。
四、原審判決就被上訴人之本訴，判決其敗訴；就上訴人之反訴
    ，命被上訴人應給付上訴人621,610元，及自106年5月11日
    起至清償日止，按年息5%計算之利息，駁回上訴人其餘反訴
    請求，並宣告供擔保准、免假執行。上訴人不服，提起上訴
    ，並為訴之追加，於本院聲明：㈠原判決關於駁回上訴人後
    開第2項請求部分及該部分假執行之宣告，暨訴訟費用負擔
    之裁判，均廢棄。㈡被上訴人應再給付上訴人6,500,694元，
    及自106年5月11日起至清償日止，按年息5%計算之利息。㈢
    願供擔保，請准宣告假執行。被上訴人則聲明：㈠上訴及追
    加之訴均駁回。㈡如受不利判決，願供擔保，請准免為假執
    行。　　
五、兩造不爭執事項（見原審卷㈢第7頁，本院卷㈡第37至40、77
    、78、252、373頁）：
  ㈠兩造於104年5月12日簽立系爭契約，契約有效期間自104年5
    月12日起至105年5月11日止。
  ㈡被上訴人於系爭契約履約期間，要求上訴人須依系爭破壞規
    定將回收之物資完成破壞、秤重後始得提領，並按廢銅類單
    價每公斤139.9元計算買賣價金。
  ㈢上訴人已繳履約保證金2,731,072元，惟被上訴人迄未返還上
    訴人履約保證金。
　㈣系爭契約乃因期滿而終止，非經兩造合意終止。
　㈤系爭契約存續期間，被上訴人未曾以上訴人違約為由，向上
    訴人為終止或解除契約之通知；上訴人亦未曾以被上訴人未
    履行協力義務或加諸額外工作事項為由，向上訴人為終止或
    解除契約之通知。
　㈥上訴人履約期間實際提領數量為原判決附表（下稱附表）編
    號4所示提貨證之一部44.46公噸。
　㈦原判決附表（下稱附表）編號2、3、5所示數量均未完成破壞
    作業。
　㈧系爭契約存續期間就附表編號1至5所示提貨證不得計入逾期
    遲延日數者如下：
　⒈附表編號1：
    全部經被上訴人同意上訴人暫緩提領，不計逾期違約日數。
  ⒉附表編號2：
　　⑴自104年11月26日起至105年1月18日止，共37天，係屬公文
      往返釋疑期間，不計逾期違約日數。
    ⑵提貨證所載預定清運天數90天，不計逾期違約日數。
　　⑶以上合計應扣除127天。
　⒊附表編號3：
　　⑴自104年11月26日起至105年1月18日止，共37天，係屬公文
      往返釋疑期間，不計逾期違約日數。
    ⑵提貨證所載預定清運天數90天，不計逾期違約日數。
　　⑶以上合計應扣除127天。　　　
  ⒋附表編號4：
    ⑴自104年11月26日起至105年1月18日止，共37天，係屬公文
      往返釋疑期間，不計逾期違約日數。
    ⑵提貨證所載預定清運天數120天，不計逾期違約日數。
　　⑶以上合計應扣除157天。　
  ⒌附表編號5：
    ⑴自104年9月1日起至同年月9日止，共7天，係屬現場履勘之
      必要期日，不計逾期違約日數。
    ⑵自104年11月26日起至105年1月18日止，共37天，係屬公文
      往返釋疑期間，不計逾期違約日數。
    ⑶提貨證所載預定清運天數30天，不計逾期違約日數。
　　⑷以上合計應扣除74天。　
　㈨系爭契約第11條約定之逾期違約金計算式為：各該當次提貨
    證預估重量（公斤）×銅質標價（每公斤139.9元）×0.002×
    逾期天數。
　㈩被上訴人在系爭契約存續期間，除依系爭契約第11條第9項對
    上訴人課以懲罰性違約金外，別無收取其他違約金。
六、本件爭點為：㈠系爭契約性質為何？㈡被上訴人有無片面加重
    上訴人負擔及成本費用情形？被上訴人請求上訴人給付處理
    廢銅物資額外增加之費用，有無理由？金額若干？㈢上訴人
    是否因可歸責於己之事由，未遵期提領廢銅物資？被上訴人
    依系爭契約第11條第9項請求上訴人給付違約金，有無理由
    ？應否酌減？㈣上訴人依系爭契約第16條第1項約定，請求被
    上訴人返還履約保證金，有無理由？茲將本院判斷分述如下
    ：
　㈠系爭契約性質為何？
　⒈按契約之性質究係買賣、承攬或委任，應探求當事人之真意
    而為解釋，如當事人之意思重在財產權之移轉，應解釋為買
    賣契約；如當事人之意思重在工作之完成，且非受報酬不為
    完成其工作，應定性為承攬契約；如當事人之意思重在無償
    為他方處理事務，應定性為委任契約，倘契約各章節按其性
    質不同各有約定，則屬混合契約，應視其具體約定內容訂應
    適用之法律。
  ⒉經查，系爭契約關於兩造買賣廢銅物資之約定，重在財產權
    之移轉，性質上係屬買賣契約，蓋由系爭契約開宗明義記載
    上訴人向被上訴人訂購廢銅物資，實際購買數量係依合約期
    內1年內之提貨數量為準，購買價格係按每公斤139.9元計算
    （見審訴卷第8頁），及系爭契約第6條第1、2項及第9條第1
    項第1款約定，上訴人須自被上訴人通知指定之日起，於被
    上訴人指定時間內，前往被上訴人指定地點提貨；第8條約
    定，上訴人於被上訴人之物資單位各批次完成提領物資後，
    由被上訴人開立歲入預算收入憑單送上訴人，上訴人則以被
    上訴人各單位開立歲入預算收繳憑單為起算點，10日內完成
    繳款等語（見審訴卷第9頁背面），可知系爭契約約定標的
    係屬往取債務，被上訴人在系爭契約存續期間，負有負有給
    付上訴人廢銅物資之義務，上訴人則負有依約定時點前往領
    取廢銅物資，並給付被上訴人買賣價金之義務，是就此部分
    衍生之權利義務糾葛，除契約另有約定外，自應適用民法買
    賣章節以定之。
　⒊次查，系爭契約就上訴人提貨應遵循之要求，及有關廢舊及
    不適用物資管制約定部分，重在一定事務之處理完成，倘未
    完成即不得提領，且前開特定事務處理所需費用，為上訴人
    投標成本之一部，性質上係屬承攬契約：　
　⑴依系爭契約第9條第2項第1、2款約定，上訴人在系爭契約存
    續期間，負有依被上訴人函送提貨證通知，辦理清運之義務
    （見審訴卷第9頁背面），系爭契約第10條第3項則約定，為
    避免廢舊及不適用物資遭不法人員重製使用，被上訴人於上
    訴人提貨前應人遴選合宜人選，簽奉主管或權責長官核定後
    ，偕同上訴人共同清點廢舊及不適用物資無誤後，完成徹底
    破壞，並全程監辦及拍照或錄影存證，並由被上訴人主管及
    上訴人共同簽署紀錄以佐證。破壞由上訴人依破壞規定實施
    ，由被上訴人監控，並全程拍照或錄影紀錄後，由被上訴人
    指派之主官、承辦人員及政戰人員簽署完成監驗後提領，提
    領後由上訴人出具保管切結書，以落實管制（見審訴卷第10
    頁），可見上訴人須先完成破壞作業，始得提領廢銅物資並
    辦理清運，破壞作業乃提領、清運廢銅物資流程之一環。而
    陸軍四支部104年彈藥庫廢舊及不適用物資標售補充投標須
    知（下稱補充投標須知）附件一「彈藥類廢舊及不適用物資
    分類表」及附件三「彈藥類廢舊及不適用物資破壞規定」（
    即系爭破壞規定）均為廠商領標文件之一，乃兩造所不爭執
    之事實，其中附件一關於廢銅類物資，已明定包含輕兵器（
    屬管制性軍品之20公厘口徑以下輕兵器彈藥空殼）、彈頭、
    藥筒、配件（含底火、旋轉盤及砲彈彈帶）在內；附件三即
    系爭破壞規定第1、2條亦規定無論管制性軍品非管制性軍品
    ，均須由合約商自備機具依該規定將廢舊及不適用物資加以
    破壞，其中屬管制性軍品之廢銅殼部分，應在營區內將銅殼
    碾壓（碎）至無法再組合（碎片大小以達成整顆藥筒完全破
    壞，並不得重組成完整1顆藥筒為要求），非屬管制性軍品
    部分，則須將之破壞、拆解、碾碎及變形，始可辦理提領事
    宜。後者倘因受限於場地環境因素，無法於現場完成破壞時
    ，得以「運輸中途不落地」方式進入熔爐或最終處理廠熔煉
    等語明確（見原審卷㈠第129、130頁），益見上訴人於投標
    前經由閱覽附件一、三內容，已經充份明瞭其須依系爭破壞
    作業之規定執行破壞作業，是以系爭契約就上訴人提貨應遵
    循之要求，及有關廢舊及不適用物資管制約定部分，側重在
    一定事務之處理完成，應堪認定。
　⑵再依系爭契約第10條第1項前段約定，上訴人須自備提領廢舊
    及不適用物資作業時所需之工作機具及各項防汙設施，提供
    勞工安全相關證書（破壞則須提供相關機具執照）、堆料機
    具及上貨機具等（見審訴卷第10頁）；同條第2項復約定，
    提貨時所有過磅相關費用由上訴人負擔等語（見審訴卷第10
    頁），可知上訴人辦理破壞、提領及清運作業所需機械、人
    力等勞費，依約須由上訴人自行負擔。佐以上訴人自承：現
    勘單上已載明投標廠商需用之機具及成本，伊在投標本案以
    前，也曾在北部、中部等其他單位做過同類型案件，知悉依
    系爭破壞規定須破壞達不能重組使用之程度等語（見原審卷
    ㈠第156、157頁），及系爭契約投標須知第伍節第1條明定，
    本案係採公開招標最高價格標方式辦理，以投標價格（單價
    ）高於底價之最高且符合投標資格者得標（見原審卷㈠第123
    頁正反面），暨開標紀錄記載，上訴人投標報價每公斤139.
    9元，較諸次高標報價每公斤137.6元，高出2.3元等一切情
    事（見審訴卷第16頁），益見投標廠商之報價高低，除繫於
    銅價波動外，尚受其辦理破壞、提領、清運作業所需成本多
    寡所影響，上訴人之報價已內含辦理破壞、提領及清運作業
    所需費用在內，其前開事務之處理即屬有償，是就系爭契約
    關於執行破壞作業衍生之權利義務糾葛，宜依民法承攬章節
    之規定處理。
　⒋綜上，系爭契約關於買賣廢銅物資部分，性質上係屬買賣契
    約，關於辦理破壞、提領、清運作業部分，性質上係屬承攬
    契約，且兩者間有不可分之關係，而為買賣與承攬之混合契
    約。然而，上訴人投標本件廢銅物資之價格既已包含辦理破
    壞、提領及清運作業所需費用在內，自無再就上訴人辦理前
    開作業額外給付報酬或費用之理，否則即與本標案係採最高
    價得標之精神有違，故上訴人依民法承攬章節第490條、第4
    91條、第505條及第509條規定，請求被上訴人給付辦理系爭
    前置作業及破壞作業之報酬或費用，核與系爭契約本旨不符
    ，不應准許。
　㈡被上訴人有無片面加重上訴人負擔及成本費用情形？被上訴
    人以情事變更為由，請求上訴人給付處理廢銅物資額外增加
    之費用，有無理由？金額若干？
　⒈按契約成立後，情事變更，非當時所得預料，而依其原有效
    果顯失公平者，當事人得聲請法院增、減其給付或變更其他
    原有之效果，民法第227之2第1項定有明文。又該條項所謂
    情事變更，係指情事劇變，非契約成立當時所得預料，依一
    般觀念，認為如依其原有效果顯然有失公平者而言，自應由
    主張情事變更者，就前開有利於己之積極事實，負舉證證明
    之責。
　⒉上訴人主張系爭契約成立後，因情事變更致片面增加其成本
    負擔，由原須費用564,264元，額外增加費用支出達4,391,2
    32元，非契約成立當時所得預料，且達顯失公平程度云云（
    見審訴卷第117至119、120至123頁），無非以：被上訴人要
    求伊自費在新場地設置監視系統及貨櫃，並將廢銅物資以太
    空包裝袋秤重，辦理系爭前置作業，且被上訴人迭以伊未將
    廢銅物資破壞至無法修復、重組使用之程度為由，一再要求
    伊添購破壞機具、增加作業人員及車輛等設備，又增加破壞
    損耗不得超逾5%等系爭契約所無之要求等情，為其論據。經
    查：
　⑴就被上訴人要求上訴人自費設置監視系統，並使用太空包辦
    理系爭前置作業部分：
　①依系爭契約第10條第3項、第11項第2款約定，辦理廢銅物資
    清點、破壞須全程拍照或錄影存證，並由監提人員（即被上
    訴人之主管、承辦人員）及監督人員（即被上訴人之政戰人
    員）簽署後，完成監驗；同條第12項則約定上訴人提貨完畢
    後，有關標的物保管、儲存、輸運安全由上訴人全權負責（
    見審訴卷第10、11頁），是依前引約定，上訴人辦理前開清
    點、破壞及保管所需全程監視錄影、清點秤重、現場儲存所
    需費用悉由上訴人負擔。而上訴人係有經驗之投標廠商，已
    如前述，上訴人就前開監視錄影、清點秤重、現場儲存所需
    費用係由廠商負擔乙節，當知之甚明，即難謂前開費用為上
    訴人締約時所不能預見。
　②次依系爭契約第5條約定，上訴人應給付被上訴人之廢銅買賣
    價金計算，繫於所提領之廢銅數量多寡，而被上訴人要求將
    待清點及提領之廢銅物資以太空包裝袋後秤重，旨在確認進
    行破壞前後之清點、提領廢銅物資重量是否一致，以管控損
    耗，有證人黃雍清（即上訴人之經理）證稱：裝袋過磅作業
    係先將物資裝到太空袋中，再以吊秤吊起，等被上訴人之監
    察人員到場確認重量，並紀錄後，才能進行破壞，破壞後還
    須再裝袋、秤重，再經監察人員到場確認，必須破壞前後重
    量一致等語為憑（見原審卷㈡第179頁），可見被上訴人要求
    上訴人在實施廢銅物資破壞前、後之清點、提領階段，均以
    太空包裝袋秤重而為控管，並未逸脫契約管制廢舊及不適用
    物資流向之本旨。再依104年8月3日協調會議紀錄決議事項
    第4點記載：辦理破壞作業期間所之太空袋或收集容器，由
    承商（即上訴人）協助提供（見原審卷㈠第57頁），及上訴
    人在同日會後發函被上訴人，載稱：「本公司為求雙方合約
    誠信和諧之理念，故配合業務課非合約規範之要求」等語（
    見審訴卷第110頁正反面），可知上訴人雖明知契約未明定
    須以太空包裝袋秤重，惟仍願配合，堪認上訴人於104年8月
    3日協調會已同意負擔太空包裝袋秤重所需費用，而與情事
    變更要件有間。上訴人事後翻異前詞，請求被上訴人支付此
    部分費用，即屬無據。
　③至於證人黃雍清證稱：招標時並無要求換袋過磅，如果不換
    袋的話，伊一天可作業15至20噸左右，倘須換袋過磅，一天
    只能作業最多2噸，因為須先將廢銅物資重新裝入太空袋中
    ，由吊秤吊起，再等被上訴人之監察人員到場確認重量並紀
    錄後，才能進行破壞，破壞了以後還要再次裝袋、再秤、再
    由監察人員查驗破壞前、後重量一致等語（見原審卷㈡第178
    至179頁），僅得證明上訴人辦理裝袋過磅作業所需之工序
    ，較諸不換袋過磅之完成數量差異，惟不能證明裝袋秤重所
    需費用非上訴人締約所能預料，況且上訴人既於104年8月3
    日協調會同意協助提供辦理破壞作業所需太空袋或收集容器
    （見原審卷㈠第57頁），益見此部分費用負擔及工序增加均
    在其可得預見範圍內，要難謂有情事變更。
　④綜上，上訴人不能舉證證明設置監視系統、辦理系爭前置作
    業有何非締約當時所得預料，且依其原有效果顯失公平情事
    ，上訴人猶執此請求被上訴人支付辦理前開作業之費用，為
    不足採。
　⑵就被上訴人執行破壞作業驗收標準部分：
  ①依系爭契約第10條第3項前段規定，為避免廢舊及不適用物資
    遭不法人員重製使用，廢舊及不適用物資於廠商提貨前須完
    成徹底破壞，破壞由上訴人依系爭破壞規定實施，由被上訴
    人監控，並全程拍照或錄影紀錄後由監提人員及監督人員簽
    署完成監驗（見審訴卷第10頁），又系爭契約投標須知第捌
    節第2條規定，投標須知、補充投標須知及系爭破壞規定均
    為系爭契約契約之一部（見原審卷㈠第124頁背面）；系爭破
    壞規定第1條則規定，管制性軍品（20公厘口徑以下輕兵器
    ）廢銅殼由合約商自備碾壓（碎）機（含發電機），至營區
    內將銅殼碾壓（碎）至無法再組合後（碎片大小以達成整顆
    藥筒完全破壞，並不得重組成完整1顆藥筒為要求）；第3條
    針對廢銅合約商之要求內容亦明定：將藥筒內傳火管卸除後
    ，再將藥筒外型擠壓變形或無法恢復原使用功能，納入廢銅
    標售（見原審卷㈠第130頁），可見系爭契約已明定就管制性
    軍品廢銅殼，須經將整顆藥筒完全破壞到不得重組成完整1
    顆藥筒之程度，始得謂完成徹底破壞，允許提領，且就完成
    破壞作業所需機具、人力等費用，均須由上訴人負擔，上訴
    人自無不能預見情事。
　②上訴人雖陳稱：伊填寫標單時按以前投標經驗，原計畫以怪
    手碾壓即可合格，所需工時僅10幾天，所需成本僅50幾萬元
    云云（見原審卷㈠第156、157頁），惟由證人江鳳民（即上
    訴人之現場工作人員）證稱：伊於104年5月12日即簽訂系爭
    契約及召開協調會當日上午，陪同黃雍清前往簽約，當天被
    上訴人向黃雍清提及系爭破壞規定，讓黃雍清很氣憤，但當
    天下午仍辦理簽約等語（見原審卷㈠第41頁），足見上訴人
    於簽約前已知悉系爭破壞規定，仍同意簽約，自無不知破壞
    作業應合乎系爭破壞規定之理。再由證人費茂林（即機具製
    造商）證稱：伊為上訴人製作之第一台機器是粉碎機，但有
    的會沒有破壞到，有些打成粉塵變成耗損，有的打得不是很
    徹底，經測試後上訴人要求改用碾壓的，伊遂製造第二台碾
    壓機，但碾壓機壓得不是很徹底，伊再做第三台破碎機，蓋
    被上訴人派駐現場人員表示，彈藥底下的地方（底火）都要
    破壞到，只有打扁、變形還不行等語（見原審卷㈡第49、50
    頁），及兩造不爭執真正之第一、二、三台機器照片，對照
    系爭破壞規定檢附之廢銅殼破壞標準照片顯示，第一台機器
    測試成品中尚有混雜完整未被壓扁的彈殼藥筒；第二台機器
    測試成品雖筒身遭擠壓變形，但底火仍屬完整，未符合將整
    顆藥筒完全破壞之破壞標準；第三台機器測試成品始將藥筒
    連同底火完全壓扁等一切情事（見原審卷㈠第109、110、111
    頁），可知上訴人自備辦理破壞作業之機具並非怪手，且上
    訴人原準備之第一、二台機器均未能達到徹底破壞之程度，
    從而，上訴人為提領廢銅物資，再製作第三台機具俾辦理破
    壞作業，仍屬上訴人依系爭契約應自備碾壓（碎）機具之範
    疇，此部分費用支出尚難謂為上訴人締約時不能預見。
　③又上訴人主張被上訴人要求伊依「陸勤輕兵器廢銅殼處理作
    業規定」辦理破壞作業，係將系爭契約所無之約定加諸於伊
    ，片面加重伊之負擔云云。被上訴人否認有此要求，並抗辯
    ：伊僅要求上訴人依系爭破壞規定履約（見本院卷㈠第341頁
    ）。查陸軍後勤指揮部104年7月24日陸後彈管字第10400150
    96號令固訂有「輕兵器廢銅殼破壞清運作業補充規定」，並
    於壹㈤第1、2、3條規定，在廠商執行破壞作業前須先在碾
    壓機台下鋪設襯墊，便於後續收集銅屑及銅粉；在作業中須
    將廢銅殼碾壓（碎）後，廢銅殼大小以達成整顆藥筒完全破
    壞，並不得重組成完整1顆藥筒為要求，若有破壞不完全之
    廢銅殼則重新再進行破壞作業，如無法符合破壞標準，則須
    執行熔煉作業；在作業後須檢視作業場地周邊有無掉落之廢
    銅殼，若有，則要求廠商當日完成破壞，並將機臺週邊銅屑
    與銅粉予以收集，納入廠商提領計價品項，針對承裝廢銅殼
    之太空包或其他容器實施秤重，並紀錄於秤重紀錄單，註記
    太空包或容器上，掌握廢銅殼處理前、後重量，若重量達5%
    以上差異，須探究成因與現況檢討等語（見本院卷㈠第348至
    349頁），旨在要求被上訴人所屬辦理廢銅殼破壞清運作業
    之官兵，於進行破壞作業前、後透過鋪設襯墊、以太空包或
    其他容器秤重等方式，減少破壞作業所致銅質物資耗損，惟
    該命令下達之對象既非廠商，除非經雙方合意引為契約內容
    之一部，否則即難謂上訴人履約須受該補充規定所影響。再
    由系爭破壞規定於兩造締約時，經補充投標須知以附件三將
    之引為系爭契約內容一部（見原審卷㈠第128頁背面、第130
    頁），及證人許美蘭（即其他參與同一標案投標之九如環保
    科技股份有限公司員工）證述：伊領得之標單係引用系爭破
    壞規定之內容（見原審卷㈡第29頁），暨104年5月12日標售
    合約簽訂暨提貨協調會（下稱104年5月12日協調會）會議資
    料第肆點第2條明定，各項提領標售物資請廠商確實依破壞
    規定辦理乙節等情（見原審卷㈢第26頁），可知系爭破壞規
    定始為上訴人依約辦理破壞作業應遵循之規範，此由上訴人
    自104年8月3日起實施廢銅物資破壞作業，而104年8月3日協
    調會會議紀錄中，亦無隻字要求上訴人須依「陸勤輕兵器廢
    銅殼處理作業規定」辦理破壞作業（見原審卷㈠第57頁），
    上訴人嗣就辦理破壞作業遭遇困難，於104年8月7日致函被
    上訴人稱：伊因執行旗山分庫20及50機槍彈彈殼破壞作業，
    因品項中夾雜鐵質彈頭及其他火工另件，分離、分類困難，
    請求暫緩提領等語，該函文亦無隻字提及曾受指示須配合「
    陸勤輕兵器廢銅殼處理作業規定」履約情形（見審訴卷㈠第4
    6頁背面），上訴人前開主張核與前開證據不符，尚非可採
    。
　④至於證人許美蘭證稱：被上訴人提供予投標廠商查看之廢銅
    物資是一包一包，打開來看表面全部很乾淨，假如當時看到
    的廢銅物資混雜廢土、爐渣，由於爐渣需付費處理，投標價
    格會往下拉，不會以100多元的高價投標等語（見原審卷㈡第
    29、30頁），佐以開標紀錄表記載，參與本件廢銅物資投標
    案之各廠商標價係落在103元至139.9元區間（見審訴卷第16
    頁），可見前開證詞僅能證明許美蘭所代表廠商事前評估標
    價所考量之因素，尚不能證明上訴人締約後有情事變更。
　⑤此外，上訴人雖於104年11月26日致函被上訴人，以：「因承
    攬商受國際銅價近期發生暴跌後，產生嚴重虧損，及為配合
    貴部輕兵器廢銅殼處理作業方式生作業成本遽增」為由，希
    望能免除履約責任或延後履約（見審訴卷第57頁），惟上訴
    人在本件並非以「國際銅價暴跌」作為情事變更之主張依據
    ，前開情事自不在本院審酌之列。
　⑶就被上訴人要求損耗率不得超逾5%部分：　　　
　①上訴人主張被上訴人要求辦理破壞作業之耗損率須在5%以下
    ，此為系爭契約所無之要求，有情事變更云云。被上訴人則
    否認曾將耗損率不達超逾5%列為執行破壞作業之監驗標準。
    查上訴人前開主張固有證人江鳳民證稱：軍方有一位現場人
    員要求每一個底火都要壓到變形，壓得越碎越好，但又不能
    壓太碎，不要太多殘渣，因為軍方可容許誤差有一定比例，
    例如100公斤可給2%誤差，過磅的磅數要控制在誤差範圍內
    ，殘渣上訴人不載，因為那是垃圾，沒有辦法賣錢，工廠不
    收（見原審卷㈡第44、45頁），及證人黃雍清證稱：因為第
    一台機器的損耗率超過5%，所以不行等語為憑（見原審卷㈡
    第175、176頁），但由上訴人於104年9月24日提領、清運不
    爭執事項㈥所示廢銅物資44.46公噸之秤重過磅單記載內容，
    僅能得知各車次清運廢銅物資淨重，尚無從證明「提貨證10
    0公斤，破壞後過磅不能低於95公斤」之事實，有過磅單、
    提領監交紀錄、提領工作日報表及提領、清運、過磅、清運
    現況照片在卷可稽（見本院卷㈠第213至219、263、265至271
    、221至261頁），由前開提領監交紀錄並未將破壞後損耗率
    列入紀錄（見本院卷㈠第263頁），益見執行破壞作業後之損
    耗率並非作為監驗破壞作業是否依約完成之標準，證人江鳳
    民、黃雍清前開證詞核與事實不符，尚非可採。上訴人雖以
    被上訴人迄未提出相關工作日誌、秤重紀錄及換袋過磅紀錄
    為由，主張依民事訴訟法第345條第1項規定，逕認其主張「
    被上訴人要求耗損率不得超過5%」之事實為真（見本院卷㈠
    第206頁），惟被上訴人既已提出前開證據文書，即無適用
    民事訴訟法第345條第1項規定，對上訴人逕為有利推定之餘
    地。至於附表編號2、3、5部分，因上訴人並未完成此部分
    破壞作業（見不爭執事項㈦），無從辦理後續秤重、提領監
    交及清運作業，自無相關作業文書可資提出，亦無從據此逕
    謂上訴人之主張為真。
　②再者，由證人費茂林證稱：伊製作出第一、二台機器後，軍
    方要求再破壞得徹底一點，伊表示若是如此，就一定會耗損
    更大，但關於耗損問題軍方並沒有向伊表示什麼意見，軍方
    只有說他們有規定耗損不能少於5%，伊則表示不可能沒有耗
    損，再精密的東西都會有耗損等語（見原審卷㈡第51、52頁
    ），核與系爭破壞作業第1、2條明定屬管制軍品之廢銅殼應
    在營區內將銅殼碾壓（碎）至無法再組合，碎片大小以達成
    整顆藥筒完全破壞，並不得重組成完整1顆藥筒為要求相符
    （見原審卷㈠第130頁），暨第三台機器之測試成品始達將藥
    筒連同底火完全壓肩之完全破壞程度，有前引測試照片對照
    破壞標準照片可憑（原審卷㈠第111頁），益見上訴人使用第
    一、二台機器執行破壞作業不能通過被上訴人查驗，係因其
    破壞程度未達系爭破壞規定之「完全破壞」標準，而與耗損
    率無關。
　③此外，被上訴人於原審雖陳稱：每一個品項都有重量值，重
    量值再乘以全部數量，其中會有些許差額，但有規定不可以
    超過整體5%，亦即提貨證記載100公斤，破壞後過磅不能低
    於95公斤，只能有5%雜質耗損云云（見原審卷㈠第42、44頁
    ），惟對照系爭契約第10條第2項、第11項第2款、第17項等
    領貨秤重相關約定，均無隻字提及破壞作業前、後之耗損率
    （見本院卷第10、11頁），佐以上訴人於104年9月24日實際
    辦理廢銅物資破壞、提領監交、清運作業之經過，亦無任何
    紀錄顯示損耗率為監驗破壞作業是否完成之標準，已如前述
    （見本院卷㈠第263頁），被上訴人前開陳詞顯與系爭契約約
    定內容及實際辦理破壞作業情形不合，為不足採。
　④至於陸軍後勤指揮部104年7月24日陸後彈管字第1040015096
    號令「輕兵器廢銅殼破壞清運作業補充規定」壹㈤第3條規
    定：「作業後：檢視作業場地周邊有無掉落之廢銅殼（若有
    ，則要求廠商當日完成破壞），並將機臺週邊銅屑與銅粉予
    以收集，納入廠商提領計價品項，針對承裝廢銅殼之太空包
    或其他容器實施秤重，並紀錄於秤重紀錄單與註記太空包或
    容器上，掌握廢銅殼處理前、後重量（若重量達5%以上差異
    ，須探究成因與現況檢討）…」等語（見本院卷㈠第349頁）
    ，按其意旨不過係就被上訴人所屬官兵辦理破壞作業應注意
    事項詳為說明，並要求在廢銅秤殼處理前、後重量達5%以上
    差異時，探究原因並予改善而已，並不影響廠商辦理破壞作
    業或提領作業。上訴人執此主張締約後有情事變更，亦非可
    採。
　⒊綜上，上訴人未能舉證證明兩造締結系爭契約後，有何情事
    變更，非當時所得預，而依其原有效果顯失公平情事，則其
    依民法第227條之2第或民法第509條規定，就其辦理系爭前
    置作業及破壞作業，額外支出之費用或墊款4,391,232元，
    亦無理由，不得准許。
　㈢上訴人是否因可歸責於己之事由，未遵期提領廢銅物資？被
    上訴人依系爭契約第11條第9項請求上訴人給付違約金，有
    無理由？應否酌減？
　⒈上訴人依系爭契約第9條第1項第1點、第3項約定，負有前往
    被上訴人指定之物資儲存地點提貨之義務，已如前述（見審
    訴卷第9、10頁），再由系爭契約第9條第2項第1款約定，被
    上訴人審視廢舊及不適用物資達10噸以上，由被上訴人函送
    提貨證通知上訴人辦理清運，上訴人自接獲被上訴人書面通
    知7日內，以書面回覆被上訴人，說明破壞期程及提領日期
    ，另於合約期滿前3個月，物資單位產生各類廢舊及不適用
    物資未達規範重量時，則不受規範限制，均納入一次清運期
    程辦理，並於合約期滿前完成清運等語（見審訴卷第9頁背
    面至第10頁），可知上訴人於收受被上訴人函送之提貨證通
    知後，得有7天進行勘估，並將所需破壞期程及提領日期回
    報被上訴人，而在系爭契約期滿前3個月即105年2月11日以
    前已產生之廢銅物資縱未達10噸以上，亦須於合約期滿前即
    105年5月11日以前一次清運完畢。佐以系爭契約第10條第3
    項、第11項第2款及第15項約定，上訴人須先執行破壞作業
    ，於徹底破壞領貨證所載廢銅物資，經被上訴人派駐現場之
    監驗人員查驗通過，始得提領（見審訴卷第10、11頁），足
    見上訴人在系爭契約期滿前，即須辦畢契約存續期間經被上
    訴人以提貨證通知提領之全部廢銅物資破壞作業，否則即無
    從一次清運完畢等一切情事，堪認上訴人為提領標購之廢銅
    物資，尚須履行破壞作業、清運等義務，上訴人倘因可歸責
    於己之事由，未能依系爭契約第9條第2項第1款所定期程辦
    畢領貨證通知所載廢銅物資破壞作業，即給付遲延，被上訴
    人自得依關於給付遲延之規定，行使權利。
　⒉又被上訴人在系爭契約存續期間內（即自104年5月12日起至1
    05年5月11日止）曾於附表編號1至5所示日期寄交提貨證予
    上訴人，通知上訴人前往表列地點領貨，並經上訴人勘估回
    報辦理附表編號1、2、3、4、5所需破壞期程及預定清運天
    數依序為90工作天、90工作天、90工作天、120工作天、30
    工作天，合計應清運重量為231681.533公斤（計算式：1863
    3+27055.86+32708.523+134200.85+19083.3=231681.533）
    ，有兩造不爭執真正之提貨證在卷可稽（見審訴卷第25、28
    、31、34、37頁），而上訴人於收受附表編號1提貨證後，
    派員勘估作業場所，於104年5月29日致函被上訴人，表示實
    施破壞作業場地過小，恐有勞安疑慮，嗣經兩造協調，被上
    訴人於104年7月13日同意將作業場所改至田單營區露儲場，
    有上訴人104年5月29日函、被上訴人104年7月13日函為憑（
    見審訴卷第40、42頁），足見上訴人自104年7月14日起始得
    在田單營區露儲場進行破壞作業，且上訴人所需破壞期程及
    預定清運天數均以工作天計算，而非以日曆天計算，亦即依
    現行周休二日制度，在此期間之例假日及國定假日均不得列
    入工作天或逾期天數（參見審訴卷第73至77頁系爭契約履約
    期間之工作天數統計表）。從而，被上訴人固於104年5月22
    日、104年5月26日、104年5月27日已寄送附表編號1、2、3
    所示提貨證予上訴人，惟兩造既遲至104年7月14日始就實施
    破壞作業場地達成共識，在此之前即屬非可歸責於上訴人之
    事由，無從開始進行破壞作業，自不能依系爭契約第9條第2
    項第1款約定，逕自上訴人收受提貨證通知翌日起算工作天
    數，是就附表編號1、2、3所示提貨證之工作天數均應自104
    年7月14日起算。上訴人固主張附表編號1、2、3所示廢銅物
    資之工作天數應依次接續計算，於辦畢附表編號1所示破壞
    工作後，始得依次接續辦理附表編號2、3所示破壞工作云云
    ，此主張與系爭契約第9條第2項第1款約定上訴人在緊接時
    間內，先後接獲數提貨證之情形下，仍應按其書面回覆所需
    工作天數，同時進行數提貨證之破壞作業及清運工作乙節不
    符，為不足採。此外，被上訴人雖否認兩造曾經協議將附表
    編號2、3、5所示廢銅物資亦移往田單營區露儲場進行破壞
    作業，惟前開抗辯與被上訴人104年7月13日函文內容不合，
    亦非可採。
　⒊其次，上訴人於接獲被上訴人寄送附表編號1至5所示提貨證
    後，經依系爭契約第9條第2項第1款約定以書面向被上訴人
    回報破壞及清運所需工作天數，並扣除不爭執事項㈧所示不
    得計入逾期遲延日數後，上訴人於105年5月11日系爭契約期
    滿前，僅完成附表編號4提貨證之一部提領44.46公噸（即44
    460公斤），為兩造所不爭執，其中：
　⑴附表編號1提貨證項次1至4總重18633公斤，及編號4提貨證項
    次15「20、50機槍彈彈殼」重48300公斤，合計66933公斤部
    分（見審訴卷第25、34頁），因夾雜爐渣融合之鐵質彈頭及
    其他火工零件，分離困難，經被上訴人於104年8月21日函覆
    上訴人，同意上訴人暫緩提領前開廢銅物資，有被上訴人10
    4年8月21日函為憑（審訴卷第46頁正反面），依系爭契約第
    11條第3項約定，此部廢銅物資既經被上訴人以書面通知暫
    緩提貨，得免計遲延費，即無給付遲延情事。
　⑵又附表編號4提證貨所載預估提領數量134200.85公斤，經扣
    除得暫緩提48300公斤（即項次15部分），及已提領數量444
    60公斤後，尚有41440.85公斤尚未提領，加計附表編號2、3
    、5所示提貨證因未完成破壞作業，全部未能提領之重量後
    ，合計上訴人於系爭契約期滿時，尚未提領之廢銅物資重量
    達120288.533公斤（計算式：41440.85+27055.86+32708.52
    3+19083.3=120288.533），已然遲誤提領期程，係屬給付遲
    延。而上訴人因辦理破壞作業，遲未能合乎系爭破壞規定所
    要求「徹底破壞」程度，待第三台機器之執行成果始通過被
    上訴人派駐現場之監驗人員檢查，業據證人費茂林證述如前
    （見原審卷㈡第49、50頁），參諸上訴人於104年11月26日、
    105年1月20日、105年2月3日、105年2月18日迭以其因受國
    際銅價近期暴跌影響，致生嚴重虧損，復為配合辦理系爭前
    置作業及破壞作業成本遽增，履約困難為由，請求被上訴人
    同意免除或延後履約，期間經被上訴人於105年1月18日書面
    通知上訴人改善，逾15日仍無結果，雙方再於105年3月17日
    召開協調會，經會議主席裁示被上訴人評估上訴人因履約窒
    礙請求提前終止契約或修改契約條款之可行性，被上訴人於
    105年4月11日通知上訴人仍應遵期履約等情，有上訴人104
    年11月16日、105年1月20日、105年2月3日、105年2月18日
    函文，及被上訴人105年1月18日函、105年4月11日函，暨10
    5年3月17日協調會會議紀錄為憑（見審訴卷第57、59、62、
    63、58、65、67頁），可知被上訴人自104年11月26日起，
    即因嚴重虧損而失其履約意願等一切情事，堪認前開給付遲
    延係可歸責於上訴人。此外，上訴人主張被上訴人在履約期
    間迭以契約所無之不當指示，片面加重上訴人負擔，致遲誤
    辦理破壞作業及後續提領期程云云，未據提出其他證據以實
    其說，為不足採。
　⑶至於上訴人主張附表編號4提貨證得暫緩提領48300公斤部分
    ，已經完成破壞作業，被上訴人卻拒絕上訴人提領云云，被
    上訴人否認此部分破壞作業已經完成，本院審酌此部分廢銅
    物資既有前述⑴所示分離困難情形，即難認已履行系爭契約
    第10條第4、7、15、17項約定須將破壞後之廢銅物資分類整
    理後，始得過磅、清運之附隨義務（見審訴卷第10、11頁）
    ，自無從進行後續過磅秤重、清運等提領作業，上訴人前開
    主張亦非可採。
　⑷上訴人另主張因辦理系爭前置作業及破壞作業，程序繁瑣，
    致影響原預估所需工作天數，聲請送崑山科技大學鑑定合理
    工期乙節，因該校並無相關專業人員及設備，無從辦理鑑定
    ，有崑山科技大學111年2月25日函為憑（見本院卷㈡第19頁
    ）。況依系爭契約第9條第2項1款約定，上訴人辦理附表編
    號1至5所示提貨證廢銅物資所需破壞期程及提領日期，悉由
    上訴人依現場勘估所見情形，自行評估所需工作天數，並經
    上訴人以書面回報予被上訴人，有各該提貨證在卷可稽（見
    審訴卷第25、28、31、34、30頁），堪認上訴人係視需處理
    之廢銅物資現況及其能力回報工作天數，要無工期不合理情
    形。
　⒋承上，本院審酌兩造不爭執上訴人於被上訴人寄交提貨證之
    翌日即接獲通知，爰就附表編號2、3、4（除暫緩提領部分
    外）、5提貨證之給付遲延工作天數計算如下：
　①附表編號2：自104年7月14日兩造合意改在田單營區露儲場進
    行破壞作業之日起，計算上訴人勘估之工作天數90天，於10
    4年11月18日屆滿，自翌日104年11月19日起算至105年5月11
    日系爭契約期滿日，逾期天數為117個工作天，有履約計罰
    統計表為憑（見審訴卷第73至77頁），再扣除不爭執事項㈧⒉
    ⑴所示釋疑期間37天後，上訴人仍遲延80個工作天。
　②附表編號3：自104年7月14日兩造合意改在田單營區露儲場進
    行破壞作業之日起，計算上訴人勘估之工作天數90天，於10
    4年11月18日屆滿，自翌日104年11月19日起算至105年5月11
    日系爭契約期滿日，逾期天數為117個工作天，有履約計罰
    統計表為憑（見審訴卷第73至77頁），再扣除不爭執事項㈧⒊
    ⑴所示釋疑期間37天後，上訴人仍遲延80個工作天。
　③附表編號4：被上訴人於104年7月29日寄交提貨證予上訴人，
    上訴人於翌日接獲通知，自斯時起7日內（即自104年7月30
    日起至104年8月5日）以書面回報被上訴人勘估所需破壞及
    清運期程為120個工作天，是自勘估翌日104年8月6日起算12
    0天，於105年1月25日屆滿，自翌日105年1月26日起算至105
    年5月11日系爭契約期滿日，逾期天數為70個工作天，有提
    貨證、履約計罰統計表為憑（見審訴卷第34、73至77頁），
    再扣除不爭執事項㈧⒋⑴所示釋疑期間37天後，上訴人仍遲延3
    3個工作天。
　④附表編5：被上訴人於104年8月31日寄交提貨證予上訴人，上
    訴人於翌日接獲通知，自斯時起7日內（即自104年9月1日起
    至104年9月7日）以書面回報被上訴人勘估所需破壞及清運
    期程為30個工作天，是自勘估翌日104年9月8日起算30天，
    於104年10月21日屆滿，自翌日104年10月22日起算至105年5
    月11日系爭契約期滿日，逾期天數為137個工作天，有履約
    計罰統計表為憑（見審訴卷第37、73至77頁），再扣除不爭
    執事項㈧⒌⑵所示釋疑期間37天後，上訴人仍遲延100個工作天
    。
　⒌按約定之違約金額過高者，法院得減至相當之數額，民法第2
    52 條定有明文。是當事人約定之違約金過高者，法院固得
    依上開規定以職權減至相當之數額，惟是否相當，仍須依一
    般客觀事實、社會經濟狀況及當事人所受損害情形，以為酌
    定標準。經查：
　⑴依系爭契約第11條第9項前段約定，上訴人未依被上訴人開立
    提貨證所示提領期限內完成廢舊及不適用物資提領，每逾1
    工作天，依當次應繳總價千分之2計罰，自收訖被上訴人書
    面通知逾15個工作天未改善者，被上訴人並得逕為終止或解
    除契約，及沒收履約保證金充作懲罰性違約金（見審訴卷第
    12頁正反面），核其性質已經契約明定為懲罰性違約金，兩
    造亦不爭執系爭契約第11條約定之逾期違約金計算式為：「
    各該當次提貨證預估重量（公斤）×銅質標價（每公斤139.9
    元）作為計算基礎應繳總價×0.002×逾期天數」（見不爭執
    事項㈨），惟上訴人主張依前開方式計算系爭契約第11條第9
    項之懲罰性違約金仍有過高，求予酌減此部分違約金。
　⑵本院審酌：提貨證所載廢銅物資須經破壞作業，經與雜質分
    離後，始得就分離後之銅質物資領貨，已如前述，而廢銅物
    資經破壞作業必有損耗，亦據證人費茂林證述如前（見原審
    卷㈡第51、52頁），可見上訴人縱經遵期履約，被上訴人可
    獲買賣價金亦以經破壞作業、分類、剔除損耗後可得銅質為
    計算基礎，而被上訴人已同意上訴人暫緩提領附表編號1及
    編號4項次15之廢銅物資，上訴人並已依約提領部分廢銅物
    資44.46公噸等情，為兩造所不爭執，是就前開經暫緩提領
    或已經提領部分，即無違約情事，自不得作為計罰基礎，系
    爭契約第11條約定逕以「各該當次提貨證預估重量」作為計
    罰基礎，而未扣除經兩造合意暫緩提領或已經提領之重量，
    即有未洽。再佐以上訴人在履約前期同意配合以太空包將廢
    銅物資裝袋秤重，復陸續提供三台機器投入破壞作業，已投
    入相當成本，其情尚與惡意不履約之情形有間，暨被上訴人
    就系爭契約遲延提領之廢銅物資，業於105年度另行招標，
    由訴外人即得標廠商冠豪國際實業有限公司提領完畢，有被
    上訴人彈藥庫105年11月28日、106年1月18日、106年2月16
    日、106年2月18日、106年2月23日、106年3月10日函稿為憑
    （見本院卷㈡第325至341頁）等一切情事，認系爭契約第11
    條第9項約定依千分之2作為違約金計罰比例，仍有過高，宜
    酌減為依千分之1計罰始屬適當。
　⑶承上，上訴人因遲延提領附表編號2、3、4、5提貨證所載廢
    銅物資應繳系爭契約第11條第9項約定之懲罰金違約金，經
    酌減後，依「各該當次提貨證預估重量扣除暫緩提領或已提
    領部分後之重量×銅質標價（每公斤139.9元）×0.001×逾期
    天數」計算金額如下：
  　①附表編號2提貨證所載預估重量為27055.86公斤，當次逾期
      80個工作天，是依前開公式計算應繳違約金為302,809元
      （計算式：27055.86×139.9×0.001×80=302,809.1，元以
      下四捨五入）。
　　②附表編號3提貨證所載預估重量為32708.523公斤，當次逾
      期80個工作天，是依前開公式計算應繳違約金為366,074
      元（計算式：32708.523×139.9×0.001×80=366,073.7，元
      以下四捨五入）。
　　③附表編號4提貨證所載預估重量為134200.85公斤，經扣除
      項次15得暫緩領取及已提領部分外，所餘待提領之預估重
      量為41440.85公斤，業經本院審認如前，而當次逾期33個
      工作天，是依前開公式計算應繳違約金為191,320元（計
      算式：41440.85×139.9×0.001×33=191,319.9，元以下四
      捨五入）。
　　④附表編號5提貨證所載預估重量為1908.3公斤，當次逾期10
      0個工作天，是依前開公式計算應繳違約金為26,697元（
      計算式：1908.3×139.9×0.001×100=26,697.1，元以下四
      捨五入）。　
　⒍綜上，上訴人因可歸責於己之事由，致給付遲延，依系爭契
    約第11條第9項計罰懲罰性違約金，經酌減後共計886,900元
    （計算式：302,809+366,074+191,320+26,697=886,900），
    應堪認定。　
　㈣上訴人依系爭契約第16條第1項約定，請求被上訴人返還履約
    保證金，有無理由？　
　⒈依系爭契約第16條第1項約定，上訴人於簽約次日起15日內繳
    交履約保證金，除契約第11條、第12條及第13條規定情形外
    ，於契約期滿且無待解決事項後，被上訴人一次無息退還上
    訴人。系爭契約第11條第9項則約定，上訴人未依被上訴人
    開立提貨證所示提領期限內完成廢舊及不適用物資提領者，
    每逾1工作天，依當次應繳總價千分之2計罰，自收訖被上訴
    人書面通知逾15工作天未改善者，被上訴人並得逕為終止或
    解除契約，及沒收履約保證金充作懲罰性違約金（見審訴卷
    第12頁正反面）。又約定之違約金過高者，法院得減至相當
    之數額，民法第252條定有明文。準此可知，應待法院依職
    權為酌減違約金之裁判，始生形成效力。故當事人（債權人
    ）在法院為酌減前，並無返還違約金之義務，必於法院為酌
    減裁判之法律效果形成後，請求權一方（債務人）之請求權
    方確定發生，而有因債權人給付遲延另須支付遲延利息問題
    。最高法院著有98年度台上字第501號判決意旨可資參照。
　⒉經查：
　⑴上訴人已依系爭契約第16條第1項規定，繳交履約保證金2,73
    1,072元之事實，為兩造所不爭執，上訴人在履約期間因可
    歸責於己之事由，未依限提領廢銅物資，有給付遲延情事，
    亦經本院審認如前，而被上訴人已於105年5月9日發函通知
    上訴人，倘上訴人於系爭契約期限屆至仍未提領完畢，將依
    系爭契約第11條第9款規定計算罰金，及沒收履約保證金充
    作懲罰性違約金，該函文已經寄達上訴人等情，為兩造所不
    爭執，並有被上訴人105年5月9日函為憑（見審訴卷第69頁
    ），可見系爭契約因上訴人給付遲延，有應給付違約金情事
    ，被上訴人於法院酌減違約金裁判確定前，尚不負返還此部
    分履約保證金之義務。
　⑵又本院審認上訴人遲延工作天數、給付遲延天數按系爭契約
    第11條第9項後段原定之扣罰比例千分之2計算違約金為1,77
    3,800元（計算式：886,900×2=1,773,800），其中超逾酌減
    後之違約金886,900元部分（計算式：1,773,800-886,900=8
    86,900），應待法院酌減違約金之判決確定後，經抵充仍有
    餘額，上訴人之請求權方確定發生，始生被上訴人給付遲延
    ，另須支付遲延利息問題，是此部分遲延利息應待自本判決
    確定翌日起算；其餘不應扣款部分957,272元（計算式：2,7
    31,072-1,773,800=957,272）則應自本件反訴起訴狀繕本送
    達翌日106年5月11日起算法定遲延利息，應堪認定。
　⒊從而，上訴人依系爭契約第16條第1項約定，應得請求被上訴
    人返還履約保證金1,844,172元（計算式：886,900+957,272
    =1,844,172），於扣除原審判命被上訴人返還履約保證金62
    1,610元本息後，被上訴人應再給付上訴人1,222,562元本息
    。
七、綜上所述，上訴人依系爭契約第16條第1項約定，請求被上
    訴人再給付1,222,562元，及其中886,900元自本判決確定翌
    日起至清償日止，按年息5%計算之利息；其餘335,662元自1
    06年5月11日起至清償日止，按年息5%計算之利息，為有理
    由，應予准許，逾此部分之請求，為無理由，不應准許。從
    而，原審就上開應准許部分，駁回上訴人之請求，尚有未洽
    ，上訴論旨指摘原判決此部分不當，求予廢棄改判，為有理
    由，爰由本院廢棄改判如主文第2項所示。至於上訴人之請
    求不應准許部分，原審為上訴人敗訴之判決，並駁回其假執
    行之聲請，經核並無不合，上訴意旨指摘原判決此部分不當
    ，求予廢棄改判，為無理由，應駁回此部分上訴。而上訴人
    追加之訴均為無理由，應駁回其追加之訴及假執行之聲請。
    又上訴人勝訴部分，兩造均陳明願供擔保宣告准免假執行，
    經核均無不合，爰分別酌定相當擔保金額准許之。
八、本件事證已臻明確，兩造其餘之攻擊或防禦方法及所用之證
    據，經本院斟酌後，認為均不足以影響本判決之結果，爰不
    逐一論列，附此敘明。
九、據上論結，本件上訴為一部有理由、一部無理由，追加之訴
    為無理由，依民事訴訟法第450條、第449條第1項、第79條
    、第463條、第390條第2項、第392條第2項，判決如主文。
中　　華　　民　　國　　111 　年　　11 　 月　　2　　日
                            民事第六庭   
                                審判長法  官  魏式璧
                                      法  官  郭慧珊
                                      法  官  賴文姍
以上正本證明與原本無異。
如對本判決上訴，須於判決送達後20日內向本院提出上訴狀，其
未表明上訴理由者，應於上訴後20日內向本院提出上訴理由書（
均須按他造當事人之人數附繕本）。
上訴時應提出委任律師或具有律師資格之人之委任狀，並依附註
條文規定辦理。如委任律師提起上訴者，應一併繳納上訴審裁判
費。
中　　華　　民　　國　　111 　年　　11　　月　　2 　　日
                                      書記官  許珈綺
附註：
民事訴訟法第466條之1：
對於第二審判決上訴，上訴人應委任律師為訴訟代理人，但上訴
人或其法定代理人具有律師資格者，不在此限。
上訴人之配偶、三親等內之血親、二親等內之姻親，或上訴人為
法人、中央或地方機關時，其所屬專任人員具有律師資格並經法
院認適當者，亦得為第三審訴訟代理人。
第1項但書及第2項情形，應於提起上訴或委任時釋明之。